臺北高等行政法院判決　　　　　　　　　　　　　　　九十年度訴字第四○九○號
　　　　　　　　　　　　　　　.
　　原　　　告　聚孚企業股份有限公司
　　代　表　人　甲○○
　　訴訟代理人　游孟輝律師
　　被　　　告　財政部臺北市國稅局
　　代　表　人　張盛和（局長）
　　訴訟代理人　乙○○
右當事人間因營利事業所得稅事件，原告不服財政部中華民國九十年三月二十六日台
財訴字第○八九○○三六二○七號訴願決定，提起行政訴訟，本院判決如左：
　　主  文
原告之訴駁回。
訴訟費用由原告負擔。
　　事  實
一、事實概要：原告民國八十五年度營利事業所得稅結算申報災害損失新台幣（下同
    ）七八四、六○○元、其他損失三六八、四○○元及商品盤損一一八、五三○元
    ，合計一、九七六、四○○元。被告初查以上開損失，均係火災損失，惟原告並
    未依規定報備，取得相關證明文件，乃全數否准，核定原告本期災害損失、其他
    損失及商品損失皆為零元。原告檢附桃園縣消防局八十九年三月八日出具桃園縣
    龜山鄉大崗村下湖三之四十九號倉庫於八十六年二月十二日四時十二分發生火災
    之證明書，申請復查，經被告以八十九年二月十四日財北國稅法字第八九○○四
    八七三號函，通知原告於同年月二十三日提示相關帳簿、憑證及證明文件，並說
    明前述列報損失金額之計算方式，惟原告無法提供，乃駁回其復查之申請。原告
    不服，提起訴願，亦遭決定駁回，遂提起行政訴訟。
二、兩造聲明：
　(一)原告聲明：原處分及訴願決定均撤銷。
　(二)被告聲明：駁回原告之訴。
三、兩造之爭點：原告就其申報之災害損失是否已提出確實之證據為證明？
  (一)原告主張之理由：
    1.按所得稅法第三十五條之反面解釋，凡遭受不可抗力之災害損失，其未受有保
      險賠償部分，得列為費用或損失。復依中央法規標準法第五條第二款及租稅法
      定原則，未受有保險理賠之不可抗力災害損失，能否認列為費用或損失，攸關
      人民之權利義務，自應以法律定之，不應適用查核準則。況查核準則第一百零
      二條第一款至第三款規定未遵守十五日之期限或未能提出確實證據證明其損失
      屬實者，其遭受不可抗力之災害損失且未受有保險賠償部分，即不得列為費用
      或損害，增加「須遵守十五日期限」與「提出確實證據證明其損失屬實」兩要
      件，已逾越所得稅法第三十五條規定之界限，有違憲法第十五條及第二十二條
      保障人民財產權及其他基本權利之原則，應不予適用。
    2.原告之倉庫於八十六年二月十二日四時十二分發生火災，原告相關帳簿、憑證
      及進口文件，存放於該倉庫保管，於火災中隨同燒燬，致原告無從提供該等文
      件。原告之倉庫發生火災既為事實，縱原告依規定報經稽徵機關派員勘查，然
      稽徵機關非消防專業機關，並無任何火場鑑定能力，其僅能確認有無發生火災
      之事實，與桃園縣消防局發出之火災證明書所證明之事實並無二致，益證被告
      與訴願決定以原告未遵期報經稽徵機關派員勘查乙節，為否決認列損失之理由
      ，顯然違法。原告帳簿、憑證與進口文件已遭燒燬之事實，與近日發生汐止東
      方科學園區受災廠商之情形，如出一轍，稽徵機關得否因東方科學園區之受災
      廠商無法提供已燒燬之相關帳簿、憑證及證明文件，否准認列其火災損失？
  (二)被告主張之理由：
    原告八十五年度申報災害損失七八四、六○○元、其他損失三六八、四○○元及
    商品盤損一一八、五三○元，合計一、九七六、四○○元。被告初查以上開損失
    ，均係火災損失，惟原告並未依規定報備，取得相關證明文件，乃全數否准，核
    定原告本期災害損失、其他損失及商品損失皆為零元。原告不服，主張系爭損失
    ，係其存放於龜山倉庫之商品，因該倉庫發生火災，導致商品損害嚴重無法買賣
    ，該倉庫非公司自有，屬聯合倉庫，已檢附桃園縣消防局八十九年三月八日出具
    ：龜山鄉大崗村下湖三之四十九號倉庫，於八十六年二月十二日四時十二分發生
    火災之證明書，請准予追認云云。申經被告復查決定以，經核對原告提示之火災
    證明書，固記載龜山鄉大崗村下湖三之四十九號倉庫，於八十六年二月十二日四
    時十二分發生火災，惟查並無記載原告損失情形或損失清單，經被告八十九年二
    月十四日財北國稅法字第八九○○四八七三號函，通知原告於同年月二十三日提
    示相關帳簿、憑證及證明文件，並說明系爭災害損失七八四、六○○元、其他損
    失三六八、四○○元及商品盤損一一八、五三○元，金額究係如何計算？原告於
    是日雖派員前來被告辦公處所，惟僅稱皆已燒燬，無法提供等語。查系爭損失，
    原告並未依規定報經稽徵機關派員勘查，亦未能提出確實證據證明其損失，原查
    否准認列，核與查核準則相關規定並無不合。至原告所訴災害損失未受保險賠償
    部分應准認定乙節。縱屬事實，然原告未於十五日內報備，亦未能提示損失情形
    之確實證據，依查核準則規定，仍無從加以審認。另原告所訴查核準則第一百零
    二條第一款至第三款規定，已逾越所得稅法第三十五條規定之界限，嚴重侵害憲
    法第十五條及第二十二條所表彰之人民財產權、其他基本權利保障原則乙節。依
    舉證責任分配原則，原告申請核認系爭損失，即應負舉證責任，查核準則第一百
    零二條第二款及第三款係規定原告應提示證據證明其損失金額屬實，並未逾越所
    得稅法第三十五條規定之界限，亦無違憲情形。
　　理  由
一、按「凡遭受不可抗力之災害損失，受有保險賠償部分，不得列為費用或損失。」
    「本法第十七條第一項第二款第二目及第三十五條所稱不可抗力之災害，係指地
    震、風災、水災、旱災、蟲災，火災及戰禍等。前項不可抗力災害損失之扣除，
    應於災害發生後十五日內檢具損失清單及證明文件，報請該管稽徵機關派員勘查
    。納稅義務人如有特殊情形，不能於前項規定期間內辦理者，得於該期間屆滿前
    申請延期。但延長之期限最長不得超過十五日，並以一次為限。」為所得稅法第
    三十五條及同法施行細則第十條之一所明定。又「當事人主張事實，須負舉證責
    任，倘所提出之證據，不足為其主張事實之證明，自不能認其主張之事實為真實
    。」行政法院（現改制為最高行政法院）三十九年判字第二號著有判例。
二、原告八十五年度營利事業所得稅結算申報災害損失七八四、六○○元、其他損失
    三六八、四○○元及商品盤損一一八、五三○元，合計一、九七六、四○○元。
    被告初查以上開損失，均係火災損失，惟原告並未依規定報備，取得相關證明文
    件，乃全數否准，核定原告本期災害損失、其他損失及商品損失皆為零元。原告
    檢具桃園縣消防局八十九年三月八日出具桃園縣龜山鄉大崗村下湖三之四十九號
    倉庫於八十六年二月十二日四時十二分發生火災之證明書申請復查，經被告以八
    十九年二月十四日財北國稅法字第八九○○四八七三號函，通知原告於同年月二
    十三日提示相關帳簿、憑證及火災證明文件，並說明前述列報損失金額之計算方
    式，惟原告未能提供之事實，有原告八十五年度營利事業所得稅結算申報書、
    被告查核報告書及八十九年二月十四日財北國稅法字第八九○○四八七三號函、
    掛號郵件收件回執、前開火災證明書等件在原處分卷可稽，且為原告所不爭執。
    經核原告提示之火災證明書，係發給訴外人卓慶東者，其僅記載龜山鄉大崗村下
    湖三之四十九號倉庫於八十六年二月十二日四時十二分發生火災，並未列有損失
    清單或記載火災損害情形，無從得知燒毀何物，且該火災地點並非原告公司之營
    業處所，原告亦未提出火災地點與原告公司有何關聯之證明，亦未能說明其損失
    金額係如何計算，其自不足以為原告災害損失情形之證明。原告就其主張之災害
    損失既未依規定報經稽徵機關派員勘查，亦未能提出確實證據為證明，自難認其
    主張為真實。
三、原告既主張受有災害損失，就此有利於己之事實，本應負舉證之責，最高行政法
    院迭有判例，本件徵結在於原告未能舉證其所主張之災害損失，至於查核準則第
    一百零二條規定應於事實發生後之次日起十五日內，檢具清單及證明文件報請主
    管稽徵機關派員勘查，不過為舉證方法例示之規定，當事人並非不能以其他方式
    提出證據為證明，不生違背母法所得稅法第三十五條之問題。原告主張依所得稅
    法第三十五條規定之反面解釋，則凡遭受不可抗力之災害損失，其未受有保險賠
    償部分即得列為費用或損失，營利事業所得稅查核準則第一百零二條規定增加須
    於十五日內報備及提出確實證據證明其損失屬實兩項要件，已逾越母法規定之界
    限，侵害憲法保障之人民基本權利云云，並無可採。從而被告不准認列系爭災害
    損失，復查及訴願決定遞予維持，揆諸首開規定，並無不合，原告仍執前詞，聲
    請撤銷，為無理由，應予駁回。
四、據上論結，本件原告之訴為無理由，依行政訴訟法第九十八條第三項前段，判決
    如主文。
中　　華　　民　　國　　九十一　　　年　　　七　　　　月　　　十七　　　日
                 臺 北 高 等 行 政 法 院   第 一 庭
                                審 判 長 法  官  鄭 忠 仁
                                         法  官　林 育 如
                                         法  官　楊 莉 莉
右為正本係照原本作成。
如不服本判決，應於送達後二十日內，向本院提出上訴狀並表明上訴理由，如於本判
決宣示後送達前提起上訴者，應於判決送達後二十日內補提上訴理由書（須按他造人
數附繕本）。
中　　華　　民　　國　　九十一　　　年　　　七　　　　月　　　十七　　　日
            　　　　　　　　　   　      書記官  黃 舜 民
